臺灣桃園地方法院民事裁定
111年度消債更字第54號
聲  請  人  
即  債務人  陳寶玲  
代  理  人  陳彥彰律師（法扶律師）
上列當事人因消費者債務清理事件聲請更生，本院裁定如下：
    主  文
債務人陳寶玲自民國111年5月31日上午10時起開始更生程序。
命司法事務官進行本件更生程序。
　　理  由
一、按債務人不能清償債務或有不能清償之虞者，得依消費者債
    務清理條例所定更生或清算程序，清理其債務；債務人無擔
    保或無優先權之本金及利息債務總額未逾新臺幣（下同）1,
    200萬元者，於法院裁定開始清算程序或宣告破產前，得向
    法院聲請更生；法院開始更生程序之裁定，應載明其年、月
    、日、時，並即時發生效力，消費者債務清理條例（下稱消
    債條例）第3條、第42條第1項及第45條第1項分別定有明文
    。又按債務人對於金融機構負債務者，在聲請更生或清算前
    ，應向最大債權金融機構請求協商債務清償方案，或向其住
    、居所地之法院或鄉、鎮、市、區調解委員會聲請債務清理
    之調解；協商或調解成立者，債務人不得聲請更生或清算。
    但因不可歸責於己之事由，致履行有困難者，不在此限；第
    75條第2項規定，於前項但書情形準用之；消債條例施行前
    ，債務人依金融主管機關協調成立之中華民國銀行公會會員
    ，辦理消費金融案件無擔保債務協商機制與金融機構成立之
    協商，準用前2項之規定，同條例第151條第1項、第7至9項
    亦規定甚明。
二、聲請意旨略以：聲請人即債務人前積欠金融機構債務無法清
    償，曾參與銀行公會債務協商，並於95年間與當時最大債權
    銀行凱基商業銀行股份有限公司達成協商方案，惟因當時聲
    請人正經歷前配偶家暴而聲請保護令及訴請離婚等，無工作
    收入因而不得不毀諾。嗣聲請人於110年11月5日向法院聲請
    前置調解，並於110年12月16日經本院司法事務官開立調解
    不成立證明書，又聲請人主張其無擔保或無優先權之債務總
    額為2,766,059元，未逾1,200萬元，且未經法院裁定開始清
    算程序或宣告破產，爰聲請裁定准予更生等語。
三、經查：
　㈠本條例所稱消費者，指5年內未從事營業活動或從事小規模營
    業活動之自然人；前項小規模營業指營業額平均每月20萬元
    以下者，消債條例第2條第1、2項定有明文。依聲請人之勞
    工保險被保險人投保資料、財團法人金融聯合徵信中心債權
    人清冊、勞工保險被保險人投保資料表所示（調解卷第11頁
    背面、12、59至60頁），堪信聲請人於聲請更生前無從事營
    業活動，自得依消債條例聲請更生，合先敘明。
　㈡關於前置協商之要件：
  　1.聲請人前因對金融機構積欠債務，95年間曾參與銀行公會
      債務協商，並與當時最大債權銀行凱基商業銀行股份有限
      公司達成每月還款15,168元之協商方案，但聲請人並未依
      約履行因而毀諾等情，有聲請人所提出財團法人金融聯合
      徵信中心信用報告書、凱基銀行陳報狀等件附卷可稽（調
      解卷第10頁背面、更生卷第30頁），應可採信。是以，本
      院自應審究聲請人向本院聲請更生，是否有符合消債條例
      第151條第7項但書所列之不可歸責於己之事由，致履行有
      困難之情形，而聲請人毀諾是否具備不可歸責事由，則須
      綜合評判清償條件是否逾其收入扣除合理生活支出後之數
      額。
  　⒉聲請人陳稱其因當時遭遇前配偶家暴而聲請保護令及訴請
      離婚等事件，無工作收入不得不毀諾等情，提出本院96年
      度暫家護字第611號民事保護令、96年度婚字第1063號判
      決為證（更生卷第34至40頁），堪信聲請人於96年間因婚
      姻生變，工作情緒低落，收入因而減少致毀諾等情為真。
      參酌聲請人勞工保險被保險人投保資料表，聲請人於95年
      至96年間，投保薪資為19,200元（調解卷第60頁），扣除
      協商金額15,168元僅餘4,032元，顯不足以維持生活所需
      ，亦可推定聲請人因不可歸責於己，致履行有困難。故聲
      請人主張因不可歸責於己之事由致履行顯有重大困難而毀
      諾等語，尚屬可採。
  　⒊綜上，聲請人前參與銀行公會債務協商機制，與最大債權
      銀行協商成立，其無法繼續履行既非可歸責於己之事由所
      致，其聲請更生亦無濫用消費者債務清理程序之情事，則
      其聲請即合乎協商前置之程序要件。是本院自得斟酌調解
      卷中所提出之資料及調查之證據，再綜合聲請人目前全部
      收支及財產狀況，評估是否已達不能維持最低生活條件，
      而有「不能清償債務或有不能清償之虞」之情形。
　㈢關於聲請人之債務總額：聲請人雖陳報其無擔保或無優先權
    債務總額為2,766,059元（調解卷第4頁），然依債權人之陳
    報，凱基商業銀行股份有限公司彙整各金融機構債權為3,44
    0,779元（調解卷第65頁）；台新資產管理有限公司債權額
    為809,333元（更生卷第66頁），上開金額合計為4,250,112
    元，本院認應以該金額為其債務總額。
　㈣關於聲請人之財產及收入：
  　⒈聲請人名下有保單1份（無保單價值準備金）、機車1部，
      此外並無其他財產，有財產及收入狀況說明書、全國財產
      稅總歸戶財產查詢清單、保單價值一覽表、機車行照等件
      在卷為憑（調解卷第7、13頁；更生卷第44、46頁）。
  　⒉聲請更生前兩年（即108年11月至110年10月）之收入，聲
      請人陳稱其108年11月至109年12月任職惠明事業有限公司
      ，月薪30,300元，110年1月至10月任職惠明人力資源有限
      公司，月薪27,300元等語（調解卷第7頁背面），惟依其1
      08及109年度綜合所得稅各類所得清單資料、自願職保被
      保險人投保資料表、110年7至9月薪資明細等件（調解卷
      第13頁反面、14至18頁），聲請人108年所得總額47,147
      元、109年所得總額403,930元、110年7至9月薪資每月應
      領薪資為28,300元，堪信110年月薪應為28,300元，故聲
      請人於更生前2年期間之收入所得為734,077元（47,147元
      ＋403,930元＋28,300元×10）。
  　⒊又聲請人目前仍任職惠明人力資源有限公司，應以28,300
      元列計其每月收入為適當。
  ㈤關於聲請人之必要支出：
　  ⒈按債務人必要生活費用，以最近一年衛生福利部或直轄市
      政府所公告當地區每人每月最低生活費1.2 倍定之；受扶
      養者之必要生活費用，準用第一項規定計算基準數額，並
      依債務人依法應負擔扶養義務之比例認定之；前二項情形
      ，債務人釋明更生期間無須負擔必要生活費用一部或全部
      者，於該範圍內，不受最低數額限制；債務人證明確有必
      要支出者，不受最高數額及應負擔比例之限制，消債條例
      第64條之2定有明文。
　  ⒉聲請人主張其每月必要支出為19,541元（詳細項目及金額
      如調解卷第7頁背面所示）。然聲請人所提列保險費部分
      ，因除全民健康保險及強制汽車責任險為目前政府政策及
      我國目前經濟水準可認為是國民生活所必要外，其餘保險
      應屬於非維持日常生活所必要之支出，聲請人另加保之商
      業保險，非可據此將其因投保所生之不利益轉嫁予債權人
      ，從而有關商業保險之保險費2,703元部分，難認定為維
      持基本生活之必要支出，而應予剔除，再審酌桃園市111
      年度平均每人每月最低生活費1.2倍即18,337元，此應為
      聲請人於債務清理過程中保有人性尊嚴之最低基本生活支
      出，因認聲請人每月必要生活費用應以18,337元列計為當
      。
  ㈥小結：
　　聲請人以上開收入扣除必要支出後，每月應有餘額9,963元
    （計算式為：28,300元－18,337元）可供清償債務，惟其無
    擔保或無優先權債務總額4,250,112元，倘以其每月所餘9,9
    63元清償債務，需逾35年始得清償完畢，而聲請人現年約55
    歲（56年2月出生），距勞工強制退休年齡（65歲）尚約11
    年，審酌聲請人目前之收支狀況，至其退休時止，顯無法清
    償聲請人前揭所負之債務總額，堪認聲請人有不能清償債務
    之情事，有藉助更生制度調整其與債權人間權利義務關係之
    必要，自應許聲請人得藉由更生程序清理債務。
四、綜上所述，聲請人係消費者，已達不能清償債務之程度，雖
    曾與銀行公會協商成立，嗣因不可歸責於己之事由而毀諾，
    復查無消債條例第6條第3項、第8條或第46條各款所定應駁
    回更生聲請之事由，則其聲請，應屬有據，爰裁定准許，並
    依同條例第16條第1項規定，命司法事務官進行更生程序如
    主文。
五、本院裁定准許開始更生程序，俾使聲請人得以重建經濟生活
    ，惟本裁定不生使債務消滅之效力，須聲請人於更生程序中
    與債權人協定更生方案，並持續履行完畢後，始能依消債條
    例第73條之規定使全部債務均視為消滅，附此敘明。
中　　華　　民　　國　　111 　年　　5 　　月　　31　　日
                  民事第三庭    法　官　吳佩玲
以上正本係照原本作成。
本裁定不得抗告。
本裁定業已於111年5月31日上午10時公告。
中　　華　　民　　國　　111 　年　　5 　　月　　31　　日
                                書記官　龍明珠